臺灣苗栗地方法院刑事判決　　　　　　　　　　　　　九十三年度易字第四五五號
　　公　訴　人　臺灣苗栗地方法院檢察署檢察官
　　被　　　告　甲○○
　　　　　　　　丙○○
右列被告等因侵占案件，經檢察官聲請簡易判決處刑（九十二年度偵字第三七四八號
），經本院認有刑事訴訟法第四百五十一條之一第四項之情形，不宜以簡易判決處刑
，改依通常訴訟程序，判決如左：
    主  文
甲○○、丙○○均無罪。
    理  由
一、公訴意旨略以：被告甲○○與乙○○係兄弟關係，自民國七十八年間起，被告甲○○獲得乙○○之同意，在苗栗縣泰安鄉○○段第三八一號土地（屬原住民保留
    地，由乙○○以平地人民身份租用多年，種植桂竹、桃李等農作）種植農作，自
    九十二年四月二十八日起，以日薪新台幣（下同）六千元之代價，雇用被告丙○○駕駛挖土機，擅自在上址土地上整地（開挖面積為五百零六平方公尺）並挖取
    塊石（其所涉犯違反山坡地保育利用條例刑責部分，業經檢察官認定罪嫌不足）
    ，竟意圖為自己不法之所有，侵占上述租用土地內之持有物，由被告丙○○將挖
    取之塊石約十五噸，以大貨車運送至獅潭鄉○○○○○村○○○道路旁堆置，伺
    機販售牟利，嗣於九十二年五月四日上午十一時許，為警在獅潭鄉○○○○○村
    ○○○道路旁堆置處查獲，因認被告二人係涉犯刑法第三百三十五條第一項之侵
    占罪嫌等語。
二、按犯罪事實應依證據認定之，無證據不得認定其犯罪事實，又不能證明被告犯罪
    者應諭知無罪之判決，刑事訴訟法第一百五十四條第二項及第三百零一條第一項
    分別定有明文。又刑事訴訟法上所謂認定事實之證據，係指足以認定被告確有犯
    罪行為之積極證據而言，該項證據自須適合於被告犯罪事實之認定，始得採為斷
    罪資料，事實之認定應憑證據，如未發現相當證據，或證據不足以證明，自不能
    以推測或擬制之方法，以為裁判之依據。而刑法侵占罪之成立，以擅自處分自己
    持有之他人所有物，或變易持有之意為所有之意，而逕為所有人之行為，為其構
    成要件，雖行為之外形各有不同，要必具有不法所有之意思，方與本罪構成之要
    件相符（最高法院十九年上字第一０五二號判例參照）。
三、公訴人認被告甲○○及丙○○涉犯前開侵占罪嫌，無非係以被告二人坦承不諱、
    證人涂瑞華、張朝智之證詞、檢察官履勘現場之筆錄、複丈成果圖、原住民保留
    地出租訂約情形底冊、現場照片等件為其論據。訊據被告甲○○、丙○○均堅決
    否認有何侵占之犯行，被告甲○○辯稱：沒有挖地，當時係因該區缺水，正好伊
    之土地有水，鄰長徵得其兄乙○○同意，僱請包商在該地做簡易自來水水源，本
    件塊石係包商挖掘後堆放在伊之土地上，嗣因要種果樹、做水塔及開路，才叫丙○○整地，將地上之塊石運走，並未挖掘買賣等語；被告丙○○則辯稱：伊僅係
    受僱於甲○○在該處整地，因地面都是塊石，甲○○叫伊處理掉，伊才將塊石載
    走，有人要就給人，沒人要就留著，伊僅知地主係甲○○，並不知道土地是國家
    的等語。經查：
（一）苗栗縣泰安鄉○○段第三八一地號土地，乃證人即被告之兄乙○○向苗栗縣泰
      安鄉公所（下稱泰安鄉公所）所租用耕作，所有權人為中華民國之原住民保留
      地，乙○○將該地交由被告甲○○使用迄今之事實，業據被告甲○○供承在卷
      ，並經證人乙○○證述明確，復有土地登記簿謄本、苗栗縣泰安鄉平地人民租
      用原住民保留地出租訂約情形底冊、臺灣省原住民保留地租賃契約各一份在卷
      可稽；而前開土地之承租人雖為證人乙○○，惟其交由其弟即被告甲○○使用
      ，無須向泰安鄉公所呈報許可乙情，亦經證人即泰安鄉公所農經課課員涂瑞華
      證述屬實；且上開土地雖出租他人耕作使用，惟並無約定承租人不得為整地之
      行為乙節，亦經泰安鄉公所函覆無訛，有該鄉公所九十三年八月三十日安鄉農
      字第九三○○○八一八六號函一份附卷足憑，是被告甲○○在前開土地上整地
      種植果樹，尚非無據。茲所應審究者，厥為被告甲○○僱用被告丙○○駕駛挖
      土機將前開土地之塊石載運至他處之行為，是否有侵占之不法所有意圖及主觀
      犯意。
（二）依證人乙○○於本院審理時具結證稱：「因為我們那邊做簡易自來水，沒有水
      源，所以就在我們那塊山上做水源，要做水源開路上去就會挖石頭，順便整地
      ‧‧」、「（你知道你弟弟開那條路是要做水源，還是有要種植作物？）除了
      要做水源外，也是有要種水果。」、「因為我們整鄰的水突然沒有了，所以我
      們的地讓出來做水源。」等語；證人涂瑞華於警詢中亦證稱：「（被告二人）
      只是把表皮地面石頭取走。」等語，是被告甲○○辯稱上開土地上之塊石係之
      前做水源整地時包商所挖掘，伊要做水源、開路及種果樹，僅將地面之石頭搬
      離，並未挖掘等情，尚堪採信；而被告甲○○在前開土地上種植果樹多年乙節
      ，亦經證人乙○○證述甚詳，衡情，從事農作者須將阻礙地面之塊石清理至他
      處，始得以種植，以利土地使用，則被告甲○○為種植果樹而單純將地上之塊
      石搬離，核與一般常情並不違背。且被告若有意挖掘侵占塊石，理應會向下挖
      掘土石，而不至於僅將「表皮地面石頭取走」而已，可見被告甲○○之雇工將
      塊石取走，確非意在侵占塊石，是難單憑其挖掘表皮塊石暨將塊石載運至他處
      之單純整地行為，即遽認其有何不法所有之意圖。
（三）再者，本件警察係在苗栗縣獅潭鄉豐林村與新豐村交界處，發現塊石堆置，始
      循線查獲被告二人乙節，有被告二人之警詢筆錄在卷可憑，是本件警察查獲當
      時，並未發現有何買賣塊石之交易行為，應堪認定；又觀諸卷附塊石堆放現場
      之照片，除有樹木叢生外，並無其他製造、加工之機器或看守、保管之人員在
      場，顯見本件塊石確係任意堆置在前開處所，參以塊石處理之方式及用途不一
      ，未必均足以獲利，僅載運離開原地而置放他處，以增加土地上得利用之空間
      ，亦屬可能之事，本件既未查獲被告甲○○有何交易或其他獲取利益之情形，
      則被告甲○○縱有請被告丙○○將塊石載運至他處之行為，至多僅能證明被告
      丙○○將前開塊石載運至該處置放之事實，惟尚乏檢察官所指被告甲○○侵占
      前開塊石伺機販售牟利之證據。
（四）被告甲○○供稱伊僱用被告丙○○整地並處理前開塊石，工資一天六千元，共
      付一萬八千元，且並未扣除石頭的價值等語（見偵查卷第十頁背面、第四十七
      頁、本院九十三年度苗簡字第三九號卷第十七頁），被告丙○○亦供稱伊向被
      告甲○○收取薪資，一天六千元，另外他要給我將石頭載走的運費等語（見偵
      查卷第十四頁背面、第四十七頁背面、本院九十三年度苗簡字第三九號卷第二
      十頁），衡之一般社會經驗，被告甲○○倘若有侵占之意圖，應係將前開塊石
      自行變賣、利用，換取金錢或其他使用價值，甚至請被告丙○○載運塊石無須
      支付運費，始有獲利可言，並與常情相符，其竟另行花錢僱請他人將塊石載至
      他處，任人取用，此顯與一般常理不符；再依證人涂瑞華證稱前揭塊石之價值
      共計約八千元至九千六百元等語（見偵查卷第十五頁背面），被告甲○○耗資
      僱請被告丙○○之工資尚不止如此，甚至高於塊石之價值，被告甲○○豈有為
      此虧本生意之理？顯見被告甲○○並無侵占之主觀犯意。
（五）被告丙○○係受僱被告甲○○之司機，在上開土地整地並清理塊石乙情，業據
      被告甲○○、丙○○分別供明在卷，倘要求受僱之司機於載運塊石之際，均應
      向僱主取得土地所有權或塊石來源之證明，此顯與一般承作工程之受僱常態未
      符，是被告丙○○辯稱甲○○已表明他是地主，不知所載運之塊石係屬國有土
      地之石頭乙情，尚堪採信；再者，被告丙○○供稱伊僅係聽從地主指示清理塊
      石等語，所供復與被告甲○○之陳述相符（見本院九十三年度易字第四五五號
      卷第十頁），參以本件查無其他證據證明被告丙○○與甲○○之間有何犯意聯
      絡，且被告甲○○之行為，尚難認有何侵占之主觀犯意及不法所有意圖，已如
      前述，則實難單憑被告丙○○載運前開塊石之行為，即認其有侵占之犯意及不
      法所有意圖。
（六）末者，本件經檢察官至現場履勘，固有履勘現場筆錄一份及照片十七幀在卷可
      稽，惟依證人即苗栗縣大湖地政事務所測量員張朝智於偵查中證稱：「（測量
      時第三八一、三八二、四一九地號土地間有無明顯界址？）沒有，測量時有部
      分長雜草，但看不出明顯界標。」等語，被告甲○○亦供稱：「靠四一九地號
      約有二十坪是這次整的，其他的部分是之前八十二、八十三年整的」等語，則
      本件警察所查獲被告甲○○整地位置之面積，是否明確，已顯有疑義，況論前
      開塊石是否即係證人乙○○向泰安鄉公所所承租土地上之石頭？是本件前開履
      勘現場後，由苗栗縣大湖地政事務所所製作之複丈成果圖及現場照片等，亦僅
      能證明前揭履勘之位置有挖掘之痕跡及地面上有塊石裸露，然並不能遽為不利
      於被告甲○○、丙○○之認定。
四、綜上所述，本件並無證據足以證明被告甲○○、丙○○有將塊石據為己有之犯意
    及侵占之犯行，自不能僅因被告甲○○有僱請丙○○整地及將表皮之石頭載運他
    處處理掉之行為，即推測或擬制被告二人之行為係屬侵占塊石。此外，本院復查
    無其他積極證據足資證明被告二人有公訴人所指侵占之犯行，依前揭判例意旨所
    示，應認被告二人被訴罪嫌，均尚屬不能證明，自應為被告二人無罪之諭知，以
    昭公允。
據上論斷，應依刑事訴訟法第四百五十二條、第三百零一條第一項，判決如主文。
本案經檢察官黃彥琿到庭執行職務。
中　　　華　　　民　　　國　　九十三　　年　　 十二 　　月　　二十八　　日
                                    臺灣苗栗地方法院刑事第三庭
                                        審判長法  官  劉興浪
                                              法  官  楊台清
                                              法  官  林卉聆
右正本證明與原本無異。
如不服本判決，應於送達後十日內向本院提出上訴狀。
                                              書記官  盧俊良
中　　　華　　　民　　　國　　九十三　　年　　 十二 　　月　　二十八　　日
